【裁判字號】    99,再易,60
【裁判日期】    991210
【裁判案由】    塗銷所有權移轉登記等
【裁判全文】
臺灣高等法院臺中分院民事判決          99年度再易字第60號
再審原告    陳人豪
再審被告    謝文塗
上列當事人間請求塗銷所有權移轉登記等事件，再審原告對於中
華民國99年9月29日本院99年度上易字第257號確定判決，提起再
審之訴，本院判決如下：
    主  文
再審之訴駁回。
再審之訴訴訟費用由再審原告負擔。
    事實及理由
一、再審被告於前訴訟程序起訴主張：原審共同被告陳錦宏積欠
    伊會款計新台幣（下同）52萬元，業經原法院98年度彰簡字
    第248號判決確定。伊為保全債權，於民國（下同）98年5月
    向原法院聲請假扣押裁定獲准，惟於假扣押執行之前之98年
    7月6日陳錦宏為避免財產遭拍賣竟與再審原告通謀而為虛偽
    意思表示，將其所有坐落彰化縣彰化市○○段461地號，權
    利範圍20000分之147之土地，暨其上建號5540，權利範圍2
    分之l之建物（下稱系爭土地及建物）無償移轉予再審原告
    。爰依民法第87條規定，訴請確認再審原告與陳錦宏間所為
    之移轉登記無效；渠等應將系爭土地及建物之所有權移轉登
    記塗銷。
二、原確定判決則以：陳錦宏先稱並無脫產，系爭土地及建物本
    係再審原告所有，僅係回復登記為再審原告名義，嗣改稱系
    爭土地及建物應有部分二分之一係出賣予再審原告；但陳錦
    宏及再審原告並未簽訂買賣契約書；陳錦宏復稱4,500,000
    元當作是向再審原告及訴外人陳正議之借貸款項，非買賣價
    金；且即使再審原告及陳正議係共同購買系爭土地及建物，
    而買賣價金約為4,500,000元，權利範圍均是2分之l，但再
    審原告僅需給付1,340,000元，其餘300多萬元皆由陳正議給
    付，與常情有悖；且陳錦宏於原法院98年度彰簡字第248號
    98年6月30日言詞辯論終結期日既坦承確有積欠再審被告會
    款，則自當知悉判決結果，惟其竟於數日後之98年7月6日將
    系爭土地及建物移轉於再審原告與陳正議，難免啟人疑竇；
    又關於本件買賣價款之交付方式，再審原告與陳錦宏等之陳
    述及證人謝金鳳、賴富玲等之證詞亦均相互迴異，因而認定
    再審原告與陳錦宏間之買賣與所有權移轉登記均係通謀虛偽
    意思表示，判決確認再審原告與陳錦宏以買賣為原因，就陳
    錦宏所有系爭土地及其上建物應有部分二分之一所為之前揭
    所有權移轉登記無效；再審原告應將該土地及建物所有權應
    有部分二分之一移轉登記塗銷。
三、再審原告以該確定判決有民事訴訟法第496條第l項第l款、
    及第497條所定之再審事由，提起本件再審之訴，聲明：（
    一）原確定判決廢棄。（二）前項廢棄部分，再審被告之訴
    駁回。併稱：
（一）原確定判決有民事訴訟法第496條第l項第l款之再審事由
      ：
    1.依最高法院48年度台上字第29號及17年上字第917號等判
      例意旨，本件應由再審被告就「表意人與相對人互相故意
      為非真意之表示」負舉證之責。但原確定判決卻以再審原
      告之舉證，即「陳錦宏先稱並無脫產，系爭土地及建物本
      係再審原告所有，僅係回復登記為再審原告名義，嗣改稱
      系爭土地及建物應有部分2分之l係出賣予再審原告」之抗
      辯有瑕疵，及「證人謝金鳳與賴富鈴之證詞不符，不足作
      為買賣關係存在之有利證明」等事項為由，逕認再審原告
      與陳錦宏間之買賣關係不存在，顯有適用民事訴訟法第27
      7條規定之錯誤。
    2.又原確定判決以「再審原告與陳錦宏未簽訂買賣契約書」
      及「親兄弟亦須明算帳」等非經驗法則之事項作為認定買
      賣關係不存在之論據之一，亦與最高法院20年上字第1207
      號、69年度台上宇77l號等判例意旨有違。
    3.另原確定判決僅以「系爭土地及建物移轉於陳人豪（即再
      審原告）與陳正議原因發生日期係98年7月6日，登記日期
      係同年月16日，而陳錦宏於原法院簡易庭98年度彰簡字第
      248號98年6月30日言詞辯論終結期日既已坦承確有積欠上
      訴人（即再審被告）會款，其自當清楚知悉該事件判決結
      果，其於數日後即迅將爭房土地及建物移轉於陳人豪（即
      再審原告）與陳正議，難免啟人疑竇」，即推論出「陳錦
      宏已預見系爭土地及建物受訴訟結果影響有被查封拍賣之
      危險，因而與再審原告、陳正議商議後，以假買賣之名以
      行脫產之實；及再審原告就再審被告與陳錦宏有上開會款
      之爭議係知情」之結論。惟上開推論全屬臆測，並無憑據
      ，顯然違反最高行政法院62年度判字第402號及最高法院
      18年度上字第1838號等判例意旨。又原確定判決認為再審
      原告、陳正議、陳錦宏有以假買賣之名行脫產之實之行為
      ，等於係指責再審原告與陳錦宏等詐害再審被告之債權，
      但原確定判決既承認陳正議與再審原告有代陳錦宏清償積
      欠訴外人土地銀行第一、二、三順位之抵押債務，及積欠
      訴外人趙婉妙第四、五順位之抵押債務，則陳錦宏雖有處
      分財產，減少財產，但同時伊亦減少債務，依最高法院51
      年台上字第302號判例亦旨，伊並無債害債權之行為存在
      。故原確定判決認再審原告與陳錦宏、陳正議有通謀虛偽
      意思表示，顯有適用上開判例錯誤之違誤。
    4.又原確定判決援引陳錦宏於前訴訟程序原審99年2月3日言
      詞辯論期日關於「我房子賣給我弟弟陳人豪（即再審原告
      ），賣450幾萬元，沒有買賣契約書，因為是我母親求我
      兄弟幫忙的，我兄弟因我母親出面，才願意解決，這筆4,
      500,000元當作是借給我的，但我要先還銀行債務。」之
      陳述，即認再審原告與陳錦宏間係借貸關係。但陳錦宏於
      上開陳述中開宗明義即稱「我房子賣給我弟弟陳人豪（再
      審原告）」，後來之所以稱「當作是借給我的」僅係要強
      調母親出來協調再審原告與陳正議，以解決陳錦宏債務問
      題，並無其他意思，但原確定判決未斟酌全辯論意旨即遽
      為上開認定顯然違反最高法院51年度台上字第10l號判例
      與民法第98條之規定。
    5.又陳正議於98年6月18日匯款予土地銀行，土地銀行於同
      年月22日開出抵押權塗銷同意書，系爭不動產上第一、二
      、三順位抵押債務係由陳正議代為清償，而趙婉妙之抵押
      權塗銷日期係同年月16日，系爭土地及建物則係在同年7
      月6日過戶；且證人賴富鈴於前訴訟程序第一審證述內容
      可知，陳正議、再審原告代為清償陳錦宏之債務，屬民法
      第311條之第三人清償。陳錦宏於相同時間將系爭土地及
      建物過戶予再審原告、陳正議，雙方對標的、價金均有共
      識，故再審原告與陳錦宏確實係買賣關係。但原確定判決
      卻認為陳正議與再審原告代為清償陳錦宏積欠土地銀行及
      趙婉妙之抵押債務之行為與系爭土地與建物之過戶無關，
      係屬另一問題，此項認定不但違反經驗法則，而與最高法
      院69年度台上字第77l號判例意旨有違，亦有消極不適用
      民法第345條、第311條規定之情。
（二）原確定判決有民事訴訟法第497條之再審事由：
    1.依前訴訟程序原審卷附之抵押權債務清償證明書二紙即可
      知，證人賴富鈴確實於98年6月16日交付50餘萬元予趙許
      堆，以清償陳錦宏積欠趙婉妙之債務，且陳錦宏、證人謝
      金鳳、賴富玲均稱再審原告係透過謝金鳳提款。但原確定
      判決對於上開已存在之書證漏未於判決理由內說明及審酌
      ，反逕以陳錦宏、證人謝金鳳、賴富玲等就價金給付方式
      之陳述與證詞均相互迥異為由，認定再審原告從未出資分
      文予陳錦宏，伊等就系爭土地及建物之移轉行為，難謂為
      真正之買賣云云。顯有民事訴訟法第497條所定之違法。
    2.前訴訟程序原審法院卷附之證物2即陳正議之匯款證明、
      證物3即土地銀行抵押權塗銷同意書，及土地異動登記索
      引等資料，即可知陳正議確實於98年6月16日匯款予土地
      銀行，並塗銷抵押權登記。但原確定判決漏未斟酌上開證
      物，即逕以陳錦宏與訴訟代理人之說法前後不一為由，遽
      認陳正議匯款清償陳錦宏土地銀行第一、二、三順位之抵
      押債務乙情，並非真實，顯有民事訴訟法第497條所定之
      違法。
四、按確定終局判決適用法規顯有錯誤者，當事人得以再審之訴
    對於該確定終局判決聲明不服，民事訴訟法第496條第1項第
    l款定有明文。所謂適用法規顯有錯誤，係指確定判決就事
    實審法院所確定之事實為法律上判斷，有適用法規顯有錯誤
    之情形而言，至事實審法院認定事實錯誤、調查證據欠周、
    或判決不備理由，均與適用法規顯有錯誤之情形有間，不得
    據以提起再審之訴。本件再審原告所主張原確定判決認定再
    審原告與陳錦宏間就系爭土地及建物之買賣及所有權移轉行
    為均係通謀虛偽意思表示；且渠等間金錢之交付係借貸而非
    買賣關係；再審原告與陳正議代陳錦宏清償土地銀行及趙婉
    妙之抵押債務係另一問題，不影響再審原告與陳錦宏間通謀
    虛偽意思表示之認定；亦未審論上開第三人清償之情形，即
    遽認再審原告未支付分文等情，均屬事實之認定，而不涉及
    法律適用之錯誤。其認定再審原告與陳錦宏間以何原因移轉
    土地及建物登記事實，縱有不當，亦屬認定事實是否周詳之
    問題，與民事訴訟法第496條第1項第l款之再審理由並不相
    符。再者，原確定判決亦認再審被告既主張：陳錦宏得知積
    欠伊會款520,000元乙情業經原法院判決確定，遂與再審原
    告就系爭土地及建物應有部分2分之l以買賣為移轉登記予再
    審原告有通謀虛偽意思表示云云，則再審被告應就前揭事實
    應負舉證責任（見判決理由欄五（二）最後一行），顯然原
    確定判決並無違舉證責任分配之法則。故原確定判決以本件
    再審被告就此已提出原法院98年度彰簡字第248號、98年度
    彰簡字第535號民事判決、系爭土地及建物謄本、彰化地政
    事務所系爭土地及建物異動索引等為證，已合於民事訴訟法
    第277條之規定，至其所提出之證據之證明力為何，則屬事
    實審法院心證之範疇；且事實審法院以再審原告之抗辯有瑕
    疵及證人之證述不可採等事由，認定再審原告之抗辯不可採
    ，亦係屬於事實審法院取捨證據、認定事實之職權，與民事
    訴訟法第277條之適用無涉。故再審原告之前揭主張亦未合
    於民事訴訟法第496條第1項第l款之再審事由。
五、又民事訴訟法第222條第3項固規定：法院依自由心證判斷事
    實之真偽，不得違背論理及經驗法則。而所謂論理法則與邏
    輯有密切關係，經驗法則，係指由社會生活累積的經驗歸納
    所得之事物性狀或因果律而言，裁判上通常以法官之知識形
    式出現，並無固定之「法則」形式。論理法則中亦有生活經
    驗所熟知的部分，將此部分列入廣義的經驗法則亦無不可。
    故於運用論理法則之際，仍有賴經驗法則之善用。從而，法
    院為事實之認定之際，通常係綜合各種證據及全辯論意旨後
    。得出一個總括的結論。是法院認定事實，只須不違背論理
    法則及經驗法則即可，難以法院採信何項證據而認違背經驗
    法則或論理法則。89年2月修正前揭條文之立法理由指出：
    「所謂論理法則指以理論認識之方法即邏輯分析方法，即法
    院判斷事實之真偽時，不得違反邏輯上推論之論理法則。」
    。本件原確定判決以：（1）再審原告與陳錦宏間就系爭土
    地及建物所有權無書面買賣契約。（2）再審原告購買系爭
    土地及建物所有權二分之一，其所稱給付價金l,340,000元
    與其所稱買賣價金4,500,000元之應有部分價值不符。（3）
    證人謝金鳳、賴富玲證述前後迴異，不足取信。（4）再審
    原告於審理中證述不一等，而認再審原告與陳錦宏間就系爭
    土地及建物並無買賣關係。則稽諸前揭說明，尚難認原確定
    判決有違反經驗法則或論理法則之處。再審原告指稱原確定
    判決違反論理法則、經驗法則、最高法院20年上字第1207號
    、69年台上字第771號判例等，均非足取。
六、再審原告另以：原確定判決僅以「系爭土地及建物移轉於再
    審原告與陳正議原因發生日期係98年7月6日，登記日期係同
    年月16日，而陳錦宏於原法院簡易庭98年度彰簡字第248號
    98年6月30日言詞辯論終結期日既已坦承確有積欠再審被告
    會款，其自當清楚知悉該事件判決結果，其於數日後即迅將
    爭房土地及建物移轉於再審原告與陳正議，難免啟人疑竇」
    ，即推論出「陳錦宏已預見系爭土地及建物受訴訟結果影響
    有被查封拍賣之危險，因而與再審原告、陳正議商議後，以
    假買賣之名以行脫產之實；及再審原告就再審被告與陳錦宏
    有上開會款之爭議係知情」之結論。惟上開推論全屬臆測，
    並無憑據云云。但此推論結果係事實認定問題，與違反法令
    無關，最高行政法院62年度判字第402號及最高法院18年上
    字第1838號判例，僅在敘明法院判決應考量證據力問題，何
    項舉證事實有如何之證據力，仍須法院就個案內容認定。再
    審原告指摘原確定判決違反前揭判例，顯係誤解。又原確定
    判決既已認定再審原告與陳錦宏間就系爭土地及建物之買賣
    為通謀虛偽意思表示，並敘明陳錦宏主張再審原告與陳正議
    代伊清償土地銀行第一、二、三順位抵押權債務及趙婉妙第
    四、五順位抵押權債務，此主張縱然屬實，亦與系爭土地及
    建物買賣之通謀虛偽意思表示無關。自難認原確定判決須適
    用買賣法律關係之法則，從而，再審原告主張陳錦宏既處分
    財產，亦同時減少債務，原確定判決有違最高法院51年度台
    上字第302號判例云云，亦屬邏輯上之錯誤，並不足取。
七、又民事訴訟法第497條規定，依同法第466條不得上訴於第三
    審法院之事件，除同法第496條規定外，其經第二審確定之
    判決，如就足影響於判決之重要證物，漏未斟酌者，亦得提
    起再審之訴。惟所謂「重要證物漏未斟酌」，係指當事人在
    前訴訟程序已經提出，第二審確定判決漏未於判決理由中斟
    酌者而言；亦即該項證物如經斟酌，原判決將不致為如此之
    論斷，倘若縱經斟酌亦不足影響原判決之內容，或原判決曾
    於理由中說明其為不必要之證據者，均與本條規定之要件不
    符。本件再審原告主張原確定判決未審酌原法院卷附之抵押
    權債務清償證明書，即逕以陳錦宏、證人謝金鳳、賴富玲等
    就價金給付方式之陳述與證詞均相互迥異為由，認定再審原
    告從未出資分文予陳錦宏，故其與陳錦宏間難謂為真正之買
    賣；原確定判決亦未審酌原法院卷附證物二陳正議之匯款證
    明、證物三土地銀行抵押權塗銷同意書等，即逕以陳錦宏與
    其訴訟代理人之說法前後不一為由，速認陳正議匯款清償陳
    錦宏積欠土地銀行之抵押，並非真實云云。惟查：原確定判
    決於判決書第五（七）點處已敘明：「陳人豪與陳正議代陳
    錦宏清償具優先受償權之土銀第一、二、三順位抵押權債務
    ，及趙婉妙第四、五順位抵押權債務，合計達3,785,955元
    ，並將設定於上之第一、二、三、四、五順位抵押權塗銷等
    情（見原審卷36至38頁土銀出具之抵押權塗銷同意書3件、1
    20、12l頁之趙婉妙出具之抵押權債務清償證明書2件），此
    係另一問題，並不影響被上訴人二一人就系爭土地及建物應
    有部分2分之1所為之買賣與移轉登記，係通謀而為虛偽意思
    表示而為無效之認定，亦併予敘明。」等語，顯已就原審卷
    附證物三之抵押權塗同意書予以審酌，且原確定判決既認定
    再審原告與陳正議代陳錦宏清償其積欠土地銀行及趙婉妙之
    抵押債務係另一問題，則趙婉妙所出具之抵押權清償證明及
    證物二陳正議之匯款證明，原確定判決雖未明確敘明於判決
    書內，惟此等證物縱未斟酌，亦不足影響判決之結果。況原
    確定判決書亦己載明「本件事證己臻明確，兩造其餘攻擊、
    防禦方法及舉證，於判決結果不生影響，爰不一一論述。」
    （判決第六點），顯已就上開證物予以斟酌論斷，而無所謂
    漏未斟酌之情形，故再審原告以之作為再審事由，即無理由
    。
八、綜上，再審原告以原確定判決有民事訴訟法第496條第l項第
    1款及第497條規定，提起本件再審之訴，顯無理由，爰依民
    事訴訟法第502條第2項之規定，不經言詞辯論，逕以判決駁
    回之。又本件事證已臻明確，再審原告其餘主張與判決之結
    果不生影響，自無庸一一論究，併此敘明。
九、據上論結，本件再審之訴為顯無理由，依民事訴訟法第502
    條第2項、第78條，判決如主文。
中    華    民    國    99    年    12    月    10    日
                民事第六庭    審判長法  官  袁再興
                                    法  官  陳賢慧
                                    法  官  吳惠郁
以上正本係照原本作成。
不得上訴。
                                    書記官  周巧屏
中    華    民    國    99    年    12    月    13    日
                                                      Ｓ

司法院資訊處製作；財團法人民間司法改革基金會備份。
